【裁判字號】    94,訴,1617
【裁判日期】    950719
【裁判案由】    確認買賣關係不存在等
【裁判全文】
臺灣桃園地方法院民事判決              94年度訴字第1617號
原???告  丙○○
??????????號2樓
訴訟代理人?潘維成律師
被???告  鎮瀚資產管理有限公司
法定代理人?戊○○?住同上
被???告  乙○○?住桃園市○.
共???同
訴訟代理人?甲○○
共???同
複?代理人  丁○○
上列當事人間確認買賣關係不存在等事件，本院於民國95年7月5
日言詞辯論終結，判決如下：
    主  ??文
原告之訴駁回。
訴訟費用由原告負擔。
??事實及理由
一、本件被告經合法通知，未於最後言詞辯論期日到場，核無民
    事訴訟法第386 條各款所列情形，爰依原告聲請，由其一造
    辯論而為判決。
二、本件原告起訴主張：
(一)坐落桃園縣平鎮市○○街21巷35號6 樓房屋含所坐落基地之
    應有部分（下稱系爭不動產）為被告乙○○所有，於民國94
    年9 月30日被告鎮瀚資產管理有限公司（下稱鎮瀚公司）以
    被告乙○○代理人之身分就系爭不動產與原告訂立買賣契約
    （下稱系爭買賣契約）。被告鎮瀚公司於系爭買賣契約締結
    過程中，並未告知原告系爭房屋設定有高額抵押權，房屋本
    身殘餘價值僅有新台幣（下同）10萬元之事實，原告遂同意
    締約當日給付10萬元現金以及300 萬元之本票，若原告於訂
    約當時知悉上開情形，則原告當不會同意以上述方式支付價
    金，因此情形將會影響風險評估之高低，造成價金支付方式
    之不同。亦即就買賣契約必要之點，原告係受詐欺、隱瞞事
    實而陷於錯誤方為如此之意思表示，原告當得撤銷錯誤之意
    思表示。而兩造間之買賣契約第4 條第1 項訂定：「本買賣
    不動產，乙方（被告）保證產權清楚，如有他人主張權利或
    設定他項權利關係及租賃關係，應由乙方（被告）負責於尾
    款付清以前速予釐清，若甲方（原告）因此受有損害時，乙
    方（被告）應負完全賠償責任。」，觀此條款文義雖已兼顧
    原告之權益，但若被告收足310 萬元價金後，卻拒不塗銷抵
    銷權，或被告脫產拒負完全賠償責任，原告將受有損害，為
    避免上述之風險，賣方出售不動產時，即應將此設定抵押權
    之事實告知買方，並據此協議價金支付之條件及方式。
(二)至於被告主張消費者未為一定時間之審閱，並非構成據以解
    除契約之絕對要件，並表示原告業與被告達成和解，以及主
    張被告鎮瀚公司為被告乙○○之銷售代理人云云。然被告提
    出之委任書，書立日期為93年12月30日，內容為「…特委託
    鎮瀚資產管理有限公司辦理買賣移轉房屋之事宜…」，繼而
    比對原告提出之土地、建物謄本，可發現93年12月30日係被
    告乙○○購買系爭房屋之原因發生日期，得出被告乙○○購
    買系爭房屋之後，竟在未辦理移轉登記之前，又急著將房屋
    賣出，此等嚴重違反經驗法則之結論，故原告否認該委任書
    之真實性。況原告簽完系爭買賣契約之後，將買賣過程告知
    友人，經友人提醒後，原告即赴地政事務所調閱謄本，赫然
    發現該房屋連同基地早已設定300 萬元之最高限額抵押權，
    亦即該房屋殘餘價值僅有10萬元（房屋總價為310 萬元，扣
    除抵押權300 萬元，殘值為10萬元），而此一重大事項已足
    以嚴重影響買賣契約中就價金支付之條件，原告乃於94年10
    月4 日發函要求解除契約，並要求返還本票以及價金10萬元
    ，惟被告鎮瀚公司均無善意回應，原告乃再於94年10月17日
    發函通知所有權人即被告乙○○表示解除買賣契約。惟此時
    被告乙○○對於買賣契約遭解除乙事，竟無任何回應，此一
    不合常態之反應，又參以被告鎮瀚公司於買賣契約簽立之時
    從未提示原告代理權授予文件之事實，原告乃對於被告是否
    確實有代理權乙事相當存疑，乃再次寄發存證信函要求所有
    權人即被告乙○○確答是否有授與代理權與予被告鎮瀚公司
    ，然乙○○收受存證信函後迄今並無任何回應，原告要求慎
    重，乃再於94年11月11日發函要求被告鎮瀚公司提供所有權
    人乙○○之代理權授與文件，惟被告鎮瀚公司迄今仍未能提
    出代理權授與文件，如被告鎮瀚公司未取得代理權，依民法
    第170 條規定，則原告對於被告鎮瀚公司是否獲得所有權人
    乙○○授與代理權乙事有所存疑，業已依據上開規定通知所
    有權人乙○○確答是否授與代理權，而所有權人乙○○逾期
    未為確答，依法自視為拒絕承認授與代理權，基此，買賣契
    約自屬無效。且縱被告鎮瀚公司確有獲得被告乙○○之授權
    賣屋，惟原告主張陷於錯誤而解除買賣契約之原由不僅因被
    告鎮瀚公司未給予相當之契約審閱期間，尚包括被告鎮瀚公
    司隱瞞高額抵押權之事實。縱如被告所言，不動產設定抵押
    權為常態事實，然賣方出售不動產時，即應將此設定抵押權
    之事實告知買方，並據此協議價金支付之條件及方式，以降
    低買方之風險；而被告完全未告知原告系爭不動產設定有高
    額抵押權之事實，而使原告配合交付全部款項，換言之，原
    告就本件買賣契約之締結係因為被告本身隱瞞設定有高額抵
    押權之事實，意思表示係受到詐欺，原告業已通知撤銷買賣
    契約之意思表示，則買賣契約即不存在，則被告乙○○受領
    10 萬 元之法律原因即不存在，原告自得訴請本人即被告乙
    ○○及占有輔助人即被告鎮瀚公司返還新台幣10萬元。
(三)被告另以兩造於94年9 月30日所簽立之文書中「言明此買賣
    契約作廢，雙方各不干涉」等文字主張兩造達成和解，原告
    不應續行訴訟，然該文書並未記明原告拋棄其餘請求權，故
    被告主張並不足採。上開文字乃係被告鎮瀚公司同意返還兩
    紙本票之時，要求原告於該文字旁簽名，原告當時迫於該兩
    紙本票均未指定受款人且未載稱「禁止背書轉讓」，深恐被
    告將該本票轉讓他人或討債公司，無奈之餘方於協議內容內
    簽名。並聲明：被告應共同給付原告10萬元及自本訴狀繕本
    送達被告之翌日起至清償日止，按年息5 ％計算之利息。
三、被告則以：
(一)依消費者保護法第11條之1 、第16條規定，消費者未為一定
    時間之審閱，並非構成據以解除契約之絕對要件，而只能就
    未審閱且未說明之條款主張該條款之失效，或就顯失公平之
    條件主張無效。
(二)縱上述法律規定有利於被告，但被告鎮瀚公司身為企業經營
    者，認為不動產買賣之金額非小，即令原告違反契約，被告
    仍與原告達成和解，並退還原告履約保證本票兩紙，且雙方
    合意原告給付之購屋定金10萬元依照契約作為違約賠償金，
    原告對此並不爭執，原告並書明：「言明此買賣作廢，雙方
    各不干涉」，此有原告於94年11月28日所立字據為憑，揆其
    用意，應為雙方不得再有其他請求意思甚明，依民法第737
    條之規定，和解有使當事人所拋棄之權利消滅及使當事人取
    得和解契約所訂明權利之效力，故本案應於94年11月28日雙
    方和解時結束，原告違反買賣契約在先，復拒絕承認和解條
    件在後，實已一再違反誠信原則。
(三)原告於94年9 月28日簽此訂購單，經過兩天時間，於94年9
    月30日再度至被告營業場所繳交10萬元定金，以兩天時間審
    閱8 則簡短條文做出之決定，參以民法第249 條第2 款，及
    兩造於94年9 月28日簽訂之房屋買賣訂購單第3 條及第7 條
    約定，原告不可因歸責於己之因素而請求返還定金。
(四)房地產在交易前，出賣人有設定抵押之情事，當契約簽訂後
    ，由出賣人與買受人交付相關之資料文件與土地代書，由土
    地代書向銀行辦理抵押之塗銷及買受人之新設定抵押權，此
    為買賣之習慣與常態，原告主張系爭房地產有設定抵押300
    萬，為解除契約理由之一，顯然昧於房地產交易之事實。
(五)被告鎮瀚公司乃被告乙○○合法之銷售代理人，故並無民第
    170 條之適用。縱上所述，不論依據雙方訂購契約、或依據
    民法第249 條定金之效力，抑或依據兩造和解產生之法律效
    力，原告之請求顯無理由。並聲明：原告之訴駁回。
四、兩造所不爭執之事實：
 1、被告鎮瀚公司於94年9 月30日以被告乙○○之代理人身分與
    原告就系爭不動產訂立系爭買賣契約。
 2、系爭買賣契約簽立前，系爭不動產已設有300 萬元之最高限
    額抵押權存在。
 3、原告於締約當日給付10萬元現金及300萬元之本票。
 4、兩造於94年11月28日就不動產買賣達成協議。
五、按確認法律關係成立或不成立之訴，非原告有即受確認判決
    之法律上利益者，不得提起之，民事訴訟法第247 條第1 項
    前段定有明文。又按法律關係之存在否不明確，致原告在私
    法上之地位有受侵害之危險，而此危險得以對於被告之確認
    判決除去之者，即得依民事訴訟法第247 條之規定提起確認
    之訴（最高法院52年台上字第1922號判例參照）；本件原告
    主張系爭不動產原係被告乙○○所有，於94年9 月30日被告
    鎮瀚公司以被告乙○○代理人之身分與伊簽訂不動產買賣契
    約書，將該不動產出賣與伊，伊已給付10萬元現金以及300
    萬元之本票，然被告鎮瀚公司隱瞞系爭不動產已有設定300
    萬元抵押權之事實，致原告陷於錯誤而與之訂定買賣契約，
    原告自得主張撤銷該買賣契約，而請求被告連帶返還10萬元
    （被告鎮瀚公司已將本票返還）等語，固據提出買賣契約、
    土地建物謄本、存證信函影本為證；惟被告鎮瀚公司、被告
    乙○○均予否認，是兩造間之買賣契約是否仍存在，關乎原
    告得否請求被告2 人連帶返還10萬元，依前述判例意旨，原
    告自得提起本件訴訟。
六、本件被告鎮瀚公司主張系爭不動產原係被告乙○○所有，被
    告乙○○於93年12月30日授權伊與原告簽訂不動產買賣契約
    書，將該不動產出賣與原告，系爭買賣契約業經成立生效，
    況嗣後兩造就系爭不動產之買賣已達成和解協議，原告請求
    返還10萬元，自屬無由等語，業據其提出不動產買賣、簽訂
    、契約、登記委任書及協議文為證，原告雖否認該委任書之
    真正，然對於該協議之存在則不爭執，是本件首應探究該協
    議之性質為何？
七、按「稱和解者，謂當事人約定，互相讓步，以終止爭執或防
    止爭執發生之契約；又和解有使當事人所拋棄之權利消滅及
    使當事人取得和解契約所訂明權利之效力，民法第七百三十
    六條、第七百三十七條分別定有明文。且和解契約之成立，
    民法並未特設規定，故為不要式契約及諾成契約，於當事人
    於締約時有合致之意思表示，即為成立要件。再按和解原由
    兩造互相讓步而成立，和解之後任何一方所受之不利益均屬
    其讓步之結果，不能據為撤銷之理由。和解契約合法成立，
    兩造當事人即均應受該契約之拘束，縱使一造因而受不利益
    之結果，亦不得事後翻異，更就和解前之法律關係再行主張
    。又和解契約以當事人締約當時兩造合致之意思表示，為成
    立要件，雖一造表意人於其表示意思時，本無欲受其所表示
    意思拘束之意，苟非此意為他一造所明知，其表示之意思究
    不因之而無效，即於和解契約之成立及效力，不生影響。」
    、「和解內容，倘以他種法律關係替代原有法律關係者，則
    係以和解契約創設新法律關係，故債務人如不履行和解契約
    ，債權人應依和解創設之新法律關係請求履行，不得再依原
    有法律關係請求給付。」最高法院19年上字第1964號、83年
    台上第620 號判例意旨可資參照。經查，被告主張兩造間已
    就系爭不動產買賣契約成立和解契約，業據其提出協議文乙
    紙為證，且為原告所不爭執，堪信兩造間就系爭不動產買賣
    契約嗣後確有另訂有協議存在。觀諸兩造於94年11月28日簽
    立之協議文載：「收回位置於平鎮市○○街21巷35號6F房屋
    之買賣合約，並收回本票兩紙。本票貳佰伍拾萬元整（No.0
    72919） （No.072920） 言明此買賣作廢，雙方各不干涉」
    。按本件兩造之「協議」，其本意應是和解之意思，而系爭
    協議約定之內容已代替兩造間之不動產買賣契約所定之法律
    關係，核其性質為兩造間就上開債務履行清償之範圍、方式
    所為和解，揆諸前揭說明，此和解本質應係創設，原告就其
    與被告間就系爭不動產買賣契約解除後之清償，應依系爭協
    議書之約定為之。本件兩造既已就系爭不動產買賣契約解除
    後兩造間之債權債務關係成立和解契約，兩造當事人即均應
    受該契約之拘束，縱使一造因而受不利益之結果，亦不得事
    後翻異，更就和解前之法律關係再行主張。是本件原告僅得
    要求被告履行和解契約，不得再依和解前不動產賣賣契約是
    否有效等之法律關係向被告請求返還10萬。
八、綜上所述，原告依撤銷契約後不當得利之法律關係，求為判
    決命被告給付10萬元，及自起訴狀繕本送達之翌日即94年12
    月10日起至清償日止，按週年利率5%計算之利息，為無理由
    ，應予駁回。
九、兩造其餘攻擊防禦方法，與本件判決結果不生影響，不予一
    一論述，附此敘明。
十、據上論結，本件原告之訴為無理由，依民事訴訟法第385 條
    第1 項前段、第78條，判決如主文。
中    華    民    國    95    年    7     月    19    日
                  民事第一庭    法  官  陳婉玉
以上正本係照原本作成
如對本判決上訴，須於判決送達後20日內向本院提出上訴狀
中    華    民    國    95    年    7     月    19    日
                                書記官  劉雅玲


司法院資訊處製作；財團法人民間司法改革基金會備份。
